【裁判字號】    90,重訴,3
【裁判日期】    901206
【裁判案由】    貪污等
【裁判全文】
臺灣澎湖地方法院刑事判決                              九十年度重訴字第三號
    公  訴  人  臺灣澎湖地方法院檢察署檢察官
    被      告  丁○○
    被      告  乙○○
    共      同
    選任辯護人  許文贊律師
右列被告因貪污等案件，經檢察官提起公訴（八十九年度偵字第四九二、六四五號）
，本院判決如左：
    主      文
丁○○、乙○○，均無罪。
    理      由
一、公訴意旨略以：丁○○為澎湖縣馬公市市民代表會（以下簡稱馬公市代會）主席
    ，乙○○為該會組員，均為依法令從事公務之人員，丁○○、乙○○二人任職期
    間，基於不法圖取馬公市代會公款之犯意聯絡，由丁○○分別向丙○○、戊○○
    取得澎湖小館、海味小吃部未填載消費項目、金額之空白收據各一張，於民國八
    十七年六月二十二日，在馬公市代會內，交予乙○○，並指示乙○○以其宴請日
    本馬公會訪台成員之不實名目，辦理向馬公市代會領款手續，乙○○即書立簽呈
    記載丁○○宴請日本馬公會成員享用中餐及晚餐，需款新台幣（下同）四萬元，
    並在上開空白收據分別填載消費一萬元（海味小吃部）、三萬元（澎湖小館）等
    不實事項，足生損害於馬公市代會，並製作馬公市代會以議事業務費之外賓招待
    費科目支付丁○○代墊便餐費四萬元之支出傳票後，由丁○○分別在上批示、核
    章予以准許，並向乙○○支領同額現金，圖取該現金之不法利益。因認被告等涉
    犯貪污治罪條例第六條第一項第四款之對主管事務直接圖利罪、刑法第二百十一
    條之偽造公文書等罪嫌云云。
二、按犯罪事實應依證據認定之，無證據不得推定其犯罪事實，刑事訴訟法第一百五
    十四條定有明文；又認定犯罪事實所憑之證據，雖不以直接證據為限，間接證據
    亦包括在內，然無論直接證據或間接證據，其為訴訟上之證明，須於通常一般之
    人均不致有所懷疑，而得確信其為真實之程度者，始得據之為有罪之認定，倘其
    證明尚未達到此一程度，而有合理性懷疑之存在時，依罪疑惟輕法則，自應為被
    告無罪之認定，最高法院七十六年度台上字第四九八六號判例意旨參照。
三、公訴人認被告丁○○、乙○○二人涉犯等涉犯貪污治罪條例第六條第一項第四款
    之對主管事務直接圖利罪及刑法第二百十一條之偽造公文書等，無非以被告乙○○之自白、證人丙○○、戊○○證述及日本馬公會於八十七年六月間至澎湖訪問
    行程表為主要論據。訊據被告丁○○、乙○○，除被告乙○○有坦承海味小吃部
    、澎湖小館收據中有部分內容為伊所填載，惟均堅決否認有檢察官所指之犯行，
    被告丁○○辯稱日本馬公會於八十七年六月十五日抵達澎湖訪問，伊於翌日即六
    月十六日才以代表會主席身份請該會會長及成員吃飯，中午在海味小吃部用餐，
    因當日是自由活動，所以中午只有伊與會長及少數會員參加，只請一桌，晚餐在
    澎湖小館用餐，會長及大部分會員均有參加，共請五桌，均於用餐完畢時向餐廳
    索取收據，因代表會仍有預算支應此筆開銷，所以在事後有交付收據予代表會職
    員乙○○報帳，真的有支出才申請該款項，無圖利或偽造公文書等語；另被告乙○○辯稱在八十七年六月下旬某日，主席即被告丁○○交付伊該二張海味小吃部
    及澎湖小館之用餐收據稱有請日本來的日本馬公會吃飯，用該二張收據叫伊請款
    ，伊見其中一張「海味小吃部」的收據是空白收據，只有商家之章而已，均未記
    載抬頭、品名、數量、總價等資料，就問主席丁○○，主席就指示伊填便餐，金
    額為一萬元，伊就照該內容填載，另張「澎湖小館」的單據上無日期，伊就填上
    八十七年六月，當時是認為主席真的有請人吃飯，而收據記載不完全，才幫主席
    在收據上將不足資料補填上去，並無偽造單據或圖利主席之意等語。
四、經查：
  (一)被告丁○○一再辯稱系爭「海味小吃部」、「澎湖小館」收據係八十七年六月十
    六日在該二餐廳宴請日本馬公會會長及成員等語，而「海味小吃部」之負責人戊○○及「澎湖小館」負責人丙○○，自調查站調查始及檢察官偵訊或本院審理時
    均證稱該收據確實為其店內所有，店章及負責人章均為真正；惟關於該收據內容
    中所載之消費部分，是否確實為被告丁○○宴請日本馬公會會長及成員，「海味
    小吃部」之負責人戊○○於偵查中曾到庭證稱被告丁○○確實有帶十幾位朋友去
    吃飯，有消費一萬元，可能是當時太忙，所以交空白收據予丁○○，是在店內交
    的，當時收據上的店章及負責人章已經蓋好了（負責人章黃秀華為前負責人，仍
    沿用之）等語（見八十九年度偵字第四九二號偵查卷附八十九年十一月九日訊問
    筆錄），及「澎湖小館」負責人丙○○於本院審理中亦到庭證稱收據確實是店內
    所有，字跡非伊所寫，但有可能是太忙，由店裡其他的人寫的，店裡不曾開空白
    收據予任何人，且一定是有真正消費才會開立收據，當日丁○○消費情形已不記
    得了，也不記得是否有日本人等語（見本院九十年三月二十二日訊問筆錄），是
    依證人即「海味小吃部」之負責人戊○○及「澎湖小館」負責人丙○○所證述可
    知，被告丁○○所交付予被告乙○○之收據二紙均為真正，則被告丁○○辯稱於
    八十七年六月十六日有在上開二餐廳宴請日本馬公會會長及成員，是真有消費一
    節，尚非無稽；至共同被告洪寶稱被告丁○○所交付之「海味小吃部」單據是空
    白收據，內容由伊所填載云云，惟如前述，「海味小吃部」負責人戊○○已證稱
    因當時太忙，所以逕交付無內容之空白收據予被告丁○○自己填載，但當日丁○○確有消費等語，證人戊○○所述上開情節並非事實上不可能之事，且被告乙○○亦一再堅稱被告丁○○交付單據稱有吃飯，伊係依丁○○指示填載該張空白收
    據等語，再參酌證人戊○○所證稱確實有消費才會開立收據一節，自亦不能因被
    告丁○○交付予乙○○者係無內容之「海味小吃部」空白收據，而逕推認被告丁○○未於當日消費。至被告丁○○在「海味小吃部」、「澎湖小館」實際宴請者
    是否確實為日本馬公會會長及成員，依證人戊○○於調查中所述「記憶中好像不
    曾有日本人」（見八十九年九月二十五日調查筆錄），丙○○於調查站調查時及
    本院庭訊均稱不確定丁○○係與何人用餐，是否有日本人不知道等語（見八十九
    年九月二十五日調查筆錄及本院九十年三月二十二日訊問筆錄），而證人戊○○
    、丙○○身為餐廳負責人，對每日至店內來來往往之消費客人進出情形，本不可
    能了解知悉，尤其調查人員於八十九年九月間以後始對證人二人就本案相關案情
    加以調查訊問，衡情證人自不可能對二年餘前之某日，前往店內消費之被告丁○○係與何人、是否有與日本籍人士同往用餐一情加以記憶答覆，則亦不能因證人
    戊○○、丙○○所稱不知被告丁○○是否有與日本人吃飯、不記得丁○○有請日
    本人云云，即推論謂與被告丁○○用餐非日本馬公會成員；另被告丁○○所舉之
    同為馬公市民代表之證人甲○○於本院審理時亦到庭證稱八十七年六月某日晚間
    ，被告丁○○有找伊前往「澎湖小館」與日本馬公會吃飯，因為有事去了一會兒
    ，敬酒之後就走了等語（見本院九十年九月六日訊問筆錄），是與被告丁○○同
    具有市民代表身分之證人甲○○亦證稱被告丁○○確實於某日晚間在澎湖小館餐
    廳宴請賓客，綜上所述，參酌上開證人等之各證言，被告丁○○辯稱於八十七年
    六月十六日午餐、晚餐有在上開二餐廳宴請日本馬公會會長及成員一節，並非不
    可能。
  (二)另證人林麟祥於調查站調查及檢察官偵訊時證稱日本馬公會係於八十七年六月十
    五日抵達澎湖訪問，六月十七日上午離去，伊擔任該會此次訪問活動之聯絡及翻
    譯工作，關於日本馬公會成員用餐情形，六月十五日中餐由「觀音亭管理委員會
    」在馬市「長青活動中心」宴請全體成員，晚餐由成員自費一人出資七百元在馬
    公市「小王爺餐廳」聚餐，翌日十六日是自由活動，由成員自行找老友或訪問，
    中餐及晚餐亦由成員自行料理，伊未參與，詳情不知道，於十七日上午離開澎湖
    等語（見八十九年六月十九日調查筆錄、八十九年度偵字第四九二偵查卷附八十
    九年十月十三日訊問筆錄），及證人即「永達素食館」負責人鄭世全於調查站調
    查時亦證稱八十七年六月十五日中午有受「觀音亭管理委員會」之託至馬公市「
    長青活動中心」外燴，參加者為日本來之日本馬公會成員等語（見八十九年八月
    二十四日調查筆錄），並有「永達素食館」所出具之收據一紙附卷；而被告丁○○所辯稱其係於日本馬公會參訪之第二日即八十七年六月十六日自由活動當日宴
    請該會成員，與八十七年六月十五日無涉，是林麟祥上開證言亦自無足推認被告
    丁○○於八十七年六月十六日是否有宴請日本馬公會成員。而依證人林麟祥所言
    日本馬公會參訪之翌日即八十七年六月十六日之行程安排為自由活動，則非無可
    能如被告丁○○所辯稱於是日伊以馬公市代會主席身分宴請會長及會員，亦不能
    因事後自行程活動表上未見記載有安排與被告丁○○會餐而遽為被告不利之認定
    。再參酌上開證人戊○○、丙○○之證言均肯定收據內容之真正，則認被告丁○○所辯八十七年六月十六日有在上開二餐廳宴請日本馬公會成員一節，並非完全
    不可能之事，而實際參與之日本馬公會成員又均已返回日本，於事隔三年餘之後
    ，本院亦無法取得當時該會成員之確實姓名、地址而加以傳訊調查之，雖如前述
    ，被告丁○○交付「海味小吃部」空白單據並指示乙○○填載一節，或較有瑕疵
    ，但揆諸前揭最高法院判例意旨，遍查全卷，認本件無論直接證據、間接證據尚
    未達排除一切合理懷疑之程度，檢察官以上開記載未完整之單據，及日本馬公會
    之行程表，謂被告丁○○涉犯偽造文書及圖利罪云云，尚容疑義。
  (三)被告乙○○身為馬公市代之組員，負責一般行政業務，平日皆依主席即被告丁○○指示行事，則於八十七年六月間，被告丁○○交付予被告乙○○上開二張「海
    味小吃部」、「澎湖小館」之用餐收據向被告乙○○稱有宴請日本來的日本馬公
    會成員，並指示被告乙○○以該二張收據辦理請款手續，被告乙○○即據以辦理
    ，又如前述，被告丁○○既確實於八十七年六月十六日在上開二餐廳宴請日本馬
    公會成員午餐、晚餐，則無論就主觀上或客觀上而言，被告乙○○並無圖利被告
    丁○○之故意及行為。至被告乙○○自丁○○處所取得之「海味小吃部」單據是
    空白收據，內容係被告乙○○事後所填載一節，依前述證人即「海味小吃部」負
    責人戊○○所證稱丁○○當日確有消費，因當時太忙，所以逕交付無內容之空白
    收據予被告丁○○自己填載，則證人戊○○既有授權丁○○填寫，丁○○再授權
    被告乙○○填載，且被告乙○○主觀上又認為丁○○是真有至該餐廳消費一萬元
    ，故依丁○○指示填寫，則亦認被告乙○○事後在該「海味小吃部」收據上填載
    消費內容「品名」、「總價」之行為，亦無偽造文書之故意，並不生損害於任何
    人，認被告乙○○所辯無偽造單據及圖利主席等語，尚可採信。
五、此外，本院復查無其他積極證據足資證明被告丁○○、乙○○犯有何偽造文書、
    圖利罪行，被告等被訴之犯罪即屬不能證明，自應均為無罪之諭知。
據上論斷，應依刑事訴訟法第三百零一條第一項，判決如主文。
本案經檢察官葉麗琦到庭執行職務。
中    華    民    國      九十        年    十二        月      六      日
                              臺 灣 澎 湖 地 方 法 院 刑 事 庭
                                    法      官  周    祖    民
右正本證明與原本無異。
如不服本判決，應於判決送達後十日內，向本院提出上訴狀（須附繕本）。
中    華    民    國      九十        年    十二        月      七      日
                                    書  記  官  楊    依    靚


司法院資訊處製作；財團法人民間司法改革基金會備份。
